臺灣臺中地方法院刑事判決　　　　　　　　　　　　九十年度重訴字第二九六八號
　　公　訴　人　臺灣台中地方法院檢察署檢察官
　　被　　　告　甲○○
　　指定辯護人　本院公設辯護人　乙○○
右列被告因殺人案件，經檢察官提起公訴（九十年度偵字第二０一三二、二一五０九
號），本院判決如左：
    主  文
甲○○殺人，累犯，處無期徒刑，褫奪公權終身。
    事  實
一、甲○○前曾於民國八十六年間因犯妨害風化罪，經本院判處有期徒刑四月確定，
    甫於八十六年十一月六日執行完畢。其與涂各政同為居無定所之游民，平時均夜
    宿於台中市○○區○○路與旱溪東路口之橋下水泥地，其因平日即與涂各政互有
    爭吵而心生不滿，於九十年十一月五日凌晨四、五時許飲酒後，遂基於殺人之犯
    意，趁涂各政於前開地點躺臥熟睡之際，旋隨手拾取附近之木棍一枝，朝涂各政
    之頭部、胸部、背部等部位猛擊，致涂各政受有頭部外傷，第二、三、四、五、
    六、七、九肋骨骨折，顱內出血、胸腹腔內出血死亡；而前開木棍則斷裂成二節
    及一小殘枝，並有前開木棒之碎屑散落涂各政陳屍處之周圍。甲○○行兇後將前
    開木棍放置於涂各政身旁，並旋至附近河邊清洗後即於案發現場附近睡覺。後於
    同日下午三時三十分許，經常不定時供應食物予彼二人之丁○○，攜帶水果至前
    開地點欲給二人食用時，發覺涂各政已氣絕身亡，旋打電話報警處理，而經警於
    當日下午某時許在現場查獲甲○○，並扣得前開木棍一枝（已斷裂成二節及一小
    殘枝）。
二、案經台中市警察局第五分局報請臺灣台中地方法院檢察署檢察官偵辦暨臺灣台中
    地方法院檢察署檢察官自動檢舉偵查起訴。
    理  由
一、訊據被告甲○○矢口否認有何殺人之犯行，辯稱：其係遭被害人拿酒瓶毆打，始
    隨手拾取木棍反擊，反擊時並不知擊中被告身體之哪部位，並無殺人犯意且係正
    當防衛云云。經查：
（一）右揭事實業據被告於警訊時及偵查中坦承不諱，核與證人丁○○於警訊時、偵
      查中及本院調查時、審理時證述之情節相符，並據證人即警員丙○○於本院調
      查時及審理時到庭結證屬實，復有扣案之木棍一枝（已斷裂成二節及一小殘枝
      ）可資佐證。而被害人涂各政確遭被告持木棍毆打致顱內出血、胸腔內出血而
      死亡，業經臺灣台中地方法院檢察署檢察官先後督同檢驗員及法醫師相驗解剖
      屬實，有勘驗筆錄、相片、相驗屍體證明書、驗斷書、剖（勘）驗筆錄、解剖
      紀錄、解剖相片等在卷可憑。
（二）雖被告於本院訊問時翻異前詞，辯稱其係遭被害人拿酒瓶打始拿木棍反擊，係
      正當防衛云云。惟正當防衛必須對於現在不法之侵害始得為之，若侵害業已過
      去或尚屬未來，即無正當防衛可言（最高法院三十年度上字第一０四０、十九
      年度上字第一一七四號判例參照）；且當事人或證人於案發時之供述較少權衡
      利害得失或受他人干預，依經驗法則，較之事後翻異之詞為可信，此即所謂案
      重初供，故除非有事證可證明當事人或證人嗣後更異之詞與事實相符或其初供
      係屬虛偽者外，自不得任意捨棄初供而不採，此有最高法院八十二年度台上字
      第五三一一號、八十三年度台上字第三二四三號判決可供參考；查被告於警訊
      時供稱：「：：：我趁其（指被害人）酒後睡覺時，到案發場所旁之空地，尋
      找兇器即木棍，並趁其不備，自其頭部用該木棍猛力敲擊：：：」、「：：：
      而行兇後，我有把死者拉起，但他沒有醒來：：：」等語（見九十年度相字第
      一五九五號卷第三頁反面、第四頁）；且參酌被告於警訊時並未遭強暴脅迫或
      以不正方法取供，業據其於本院訊問時供述在卷，核與證人即警員丙○○於本
      院訊問時證述情節相符（均見本院九十一年三月一日訊問筆錄）；另參酌被害
      人前開顱內出血並未流入小腦及腦幹，可知被害人腦部受傷出血後並未站立，
      故血液或血塊並無往下流之痕跡，亦可知被害人挨打時應是臥姿；且死者即被
      害人主要是頭部受重擊且為躺臥之姿勢而導致顱內出血死亡；又被害人左肺刺
      破胸腔出血與背部之重擊導致內傷性出血（後腹腔出血），因凝血塊較少，故
      較接近死亡時刻，是被害人頭部係先被攻擊，始再遭攻擊其胸部及背部等事實
      ，並有前開解剖紀錄可憑，則被告於警訊時供稱係利用被害人酒後睡覺而以前
      開木棍往被害人頭部猛擊之供詞較為可採，依照前開說明，被告所辯其係遭被
      害人拿酒瓶毆打始拿木棍反擊，係正當防衛；且反擊時並不知擊中被告身體之
      哪部位云云，顯不足取。
（三）扣案之木棍實際僅一枝，但業已斷裂成二節及一小殘枝，且材質堅硬，最大一
      節之尾端約半公尺多爆裂成數小殘枝，惟尚未斷裂等情，業經本院勘驗屬實，
      此有本院九十一年度三月一日勘驗筆錄一份在卷可憑，扣押物品清單誤載為木
      棍三支，並據證人丙○○於本院訊問時證述明確（見本院九十一年三月一日訊
      問筆錄）。而檢察官至現場勘驗時，前開木棒之碎屑散落被害人涂各政陳屍處
      之周圍，有勘驗筆錄附於相驗卷可參；且經法醫師解剖時，被害人全身鈍器物
      之外傷，裂傷部分尚可見木屑之殘留，再依其口唇之裂傷、左耳之裂傷、皮下
      嚴重出血、肋骨大量骨折觀之，亦可知該鈍器物為不規則之木製圓棒，且相當
      長，亦有前開解剖紀錄可憑，故被害人確遭被告持前開木棍重擊堪以認定。再
      由前開木棍斷裂、爆裂及碎屑散落被害人陳屍處周圍之情形以觀，被告當時下
      手之重，用力之猛，殆可想見；且若持前開質地堅硬之木棍向人體頭部等要害
      猛擊，足以致人於死，亦為一般人及被告所得預見；再參酌被告以前開木棍，
      朝被害人之頭部、胸部、背部等部位猛擊，致造成涂各政受有頭部外傷，第二
      、三、四、五、六、七、九肋骨骨折，顱內出血、胸腔內出血死亡等事實，業
      如前述；是由前述木棍斷裂、爆裂、碎屑散落之情形及被害人受傷部位、程度
      、裂傷口殘留木屑等情觀之，堪認被告下手加害被害人當時確有致被害人死亡
      之預見，應具有使被害人喪失生命之故意，殆無疑問。則被告所辯其無殺人犯
      意及指定辯護人所辯被告僅係傷害之犯意云云，亦均不足採。
（四）指定辯護人雖另辯稱被告係出於自首云云。然犯人在犯罪未發覺之前，向該管
      公務員告知其犯罪，而不逃避接受裁判，始生自首之效力，若無受裁判之表示
      ，即與自首之要件不符（最高法院六十三年度台上字第一一０一號、五十年台
      上字第六五號判例參照）；證人丁○○於本院審理時被問及「當時警察到現場
      處理之後，有無跟警察說兇手是誰？你在被告承認之前，是否已經告訴警察被
      告是兇手？」時，其證稱：「我有先跟警察說，然後被告才承認的」等語（見
      本院九十一年三月二十六日審判筆錄），至證人丙○○於本院九十一年三月一
      日調查時雖證稱：「：：：我們問丁○○說，到底有沒有看到是誰做的，被告
      當時自己講說是我打他的：：：」等語（見本院九十一年三月一日訊問筆錄）
      ，惟經於審判期日提示並交閱該筆錄，其結證稱印象中係同時等語（見本院九
      十一年三月二十六日審判筆錄），且被告於本院審理時亦供稱：「：：：我不
      知道警察為何發現是我做的：：：」等語（見本院前揭審判筆錄），則相互參
      酌以證，尚難認被告係犯罪被發覺「前」即自首。且被告於本院審理時亦供稱
      ：「：：：我有承認，但是我沒有說是我打死的，我只是認為是兩人打架，所
      以叫警察來處理而已：：：」等語（見本院前揭審判筆錄），則被告顯亦無接
      受裁判之表示，依前開說明，亦與自首要件不合。
（五）指定辯護人另辯稱被告行為當時有精神喪失、心神耗弱之狀態云云。然精神是
      否耗弱，固指行為當時之精神狀態而言（廿六年渝上字第二三七號、四十八年
      台上字第一四八六號判例），惟行為當時之精神狀態究竟如何，往往未必徒憑
      事後精神狀態所可追溯鑑定真確，事實審法院仍非不得視個案情節，綜合被告
      行為當時各種言行表徵，就顯然未達此程度之精神狀態者，逕行判斷，並非對
      是否精神耗弱之認定，概須送請醫學專家鑑定，始得據為審斷之基礎（最高法
      院八十八年度台上字第九三０號判決參照）。而一般人之心神狀態為正常係常
      態，至心神喪失或精神耗弱，乃變態之社會事實，本件被告迄未陳明其有精神
      方面之疾病，其於案發前雖曾飲酒，但案發後更至河邊清洗；且警訊之初被告
      仍陳述自己精神狀況還好，並供稱其當時有喝酒，但未吸食毒品或強力膠，且
      行為時精神狀況尚可，只是有點想睡等情（見臺灣台中地方法院檢察署相驗卷
      第四頁），警訊及偵查時被告接受訊問而別無精神障礙之記載，亦有卷附筆錄
      可憑，於本院審判程序中被告又能避重就輕翻異前詞而為陳述，而為自己辯解
      ，堪認卷內並無資料顯示被告於案發時精神有異常之情形；且證人丁○○亦於
      警訊時證稱被告有吸食強力膠之習慣，但平時精神正常等情（見前揭相驗卷第
      七頁），而被告行為時未吸食毒品或強力膠（見本院九十年十二月十日、同月
      二十七日及九十一年一月二十五日訊問筆錄），業如前述，則依一般社會常態
      認被告於案發前雖曾飲酒，但依前揭說明，而認其未達心神喪失或精神耗弱之
      程度，當無不合（最高法院八十九年台上字第二二０五號判決可供參照）。
（六）綜上所述，被告所辯，無非事後圖卸刑責之詞，不足採信。本件事證明確，被
      告犯行洵堪認定。
二、核被告所為，係犯刑法第二百七十一條第一項之殺人罪。查被告先後以前開木棍
    猛擊毆打被害人頭部、胸部、背部等部位，其舉動雖有多次，惟係欲達殺人目的
    之繼續動作，且以單一殺人意思接續進行，只成立一罪。且查被告毆打被害人胸
    部、背部等部位，致被害人受有頭部外傷，第二、三、四、五、六、七、九肋骨
    骨折，顱內出血、胸腔內出血（依解剖紀錄所載另有後腹腔出血）等傷害，業如
    前述，則該傷害事實，當然吸收於殺人行為之內（最高法院二十三年上字第二七
    八三號判例參照），只成立殺人一罪。另查被告前因妨害風化案件，經本院判處
    有期徒刑四月確定，於八十六年十一月六日執行完畢，有台灣高等法院被告全國
    前案紀錄表及臺灣台中地方法院檢察署刑案資料查註紀錄表各一份在卷可憑，其
    於前案有期徒刑執行完畢後，五年之內再犯本案有期徒刑以上之罪，係屬累犯，
    應依刑法第四十七條之規定加重其刑；惟依刑法第六十四條及第六十五條規定，
    死刑及無期徒刑不得加重，故僅就有期徒刑部分加重之。爰審酌被告犯罪之動機
    、目的、犯罪之手段殘暴、生活狀況、智識程度、犯罪時所受之刺激、犯罪所生
    危害、犯後猶飾詞否認有殺人之犯意，以及尚未與被害人家屬達成和解等一切情
    狀，量處如主文所示之刑，併依刑法第三十七條第一項宣告褫奪公權終身。末查
    扣案之木棍一枝，並非違禁物，雖為被告供犯罪所用之物，惟非屬其所有，業經
    被告供述在卷，則尚不得依刑法第三十八條第一項第一、二款之規定宣告沒收，
    併此敘明。
三、據上論斷，應依刑事訴訟法第二百九十九條第一項前段，刑法第二百七十一條第
    一項、第四十七條、第三十七條第一項、第三項，判決如主文。
中      華      民      國      九十一      年      四      月    九    日
                                    臺灣台中地方法院刑事第七庭
                                        審判長法  官  夏一峰
                                              法  官  林學晴
                                              法  官  陳卿和
右正本證明與原本無異。
如不服本判決，應於送達後十日內向本院提出上訴狀 （須附繕本） ，上訴於台灣高等
法院台中分院。
                                              書記官
中      華      民      國      九十一      年      四      月    九    日
附錄論罪科刑法條
刑法第二百七十一條第一項：
殺人者，處死刑，無期徒刑或十年以上有期徒刑。
